臺灣高等法院刑事判決　　　　　　　　　　　　　　九十三年度上訴字第九七六號
　　上　訴　人　臺灣桃園地方法院檢察署檢察官
　　上　訴　人
　　即　被　告　乙○○
　　選任辯護人　戴文進律師
　　　　　　　　黃虹霞律師
右上訴人因被告違反貪污治罪條例案件，不服臺灣桃園地方法院九十一年度訴字第一
三九七號，中華民國九十三年一月三十日第一審判決（起訴案號：臺灣桃園地方法院
檢察署九十年度偵字第一八０四五號），提起上訴，本院判決如左：
    主  文
原判決撤銷。
乙○○無罪。
    理  由
一、公訴意旨係以：被告乙○○係位於台北市○○○路○段十八號六樓「乙○○建築
    師事務所」之負責人，受桃園縣立北勢國中（改制後為平鎮中學第二區）委託擔
    任桃園縣立北勢國中八十四年度新建校舍工程（以下稱系爭工程）之規劃設計、
    估價、請照及現場監造等事宜，並於民國八十五年二月十二日與桃園縣立北勢國
    中籌備處簽立新建校舍工程委託設計監造契約書，係受公務機關委託承辦公務之
    人；緣系爭工程經桃園縣政府公開招標，係由工信工程股份有限公司（以下稱工
    信公司）以新台幣（以下同）三億四千六百萬元得標，並於八十八年三月二十四
    日簽訂合約，而工信公司得標後，再轉包予甲○○所負責之國煌營造股份有限公
    司（以下稱國煌公司）及丙○○所負責之順福營造公司共同興建，後丙○○因知
    悉鼎安人力仲介有限公司（設桃園縣桃園市○○路二八八號十一樓，以下稱鼎安
    公司）之負責人張國光乃被告乙○○之胞弟，則經由友人黃廣榮之介紹至鼎安公
    司與張國光認識，並由張國光引薦認識被告乙○○，然被告則以系爭工程估驗請
    款均需經其簽證為手段要脅丙○○，要求工信公司須給付工程款百分之六為佣金
    ，陳某表示須與其他股東商討始能決定，後因甲○○表示反對並告知被告結果，
    惟嗣後工信公司欲報開工而提出拖工計劃書及材炓審查資料時，被告卻百般刁難
    多次退件，致系爭工程無法開工，丙○○則與甲○○至被告上開事務所協調，經
    協調結果，被告同意佣金減為六百萬元（另丙○○及甲○○同意給予張國光三百
    萬元之介紹費），而丙○○及甲○○為避免請領工程款遭刁難及使系爭工程順利
    施工，則由丙○○於八十八年七月十二日、九月二十九日、十一月二十五日，在
    被告上揭事務所各交付二百萬元之現金予被告，而張國光則於八十八年四月三十
    日，叫鼎安公司職員馬淑慧至國煌公司收取由甲○○所簽發，金額各為七十五萬
    元之支票四紙（二張到期日為八十八年五月二十日，另二張到期日八十八年七月
    三十一日），被告共計收取六百萬元之賄款，因認被告涉犯貪污治罪條例第五條
    第一項第三款罪云云。
二、訊據被告乙○○堅詞否認有何犯行，辯稱：其並未承辦教學工作，而係受託設計
    、監造大樓工程而已，告發人丙○○所言均係捏造事實，所謂三百萬交付張國光
    之事，與其無關，所稱有送六百萬元予其，非但未提出足供信實之證據，且所述
    前後矛盾，殊難採信，其未犯罪等語。被告選任辯護人為其辯稱：被告係受平鎮
    中學委託設計、監造新建校舍工程之建築師，既非公務員，亦非受公務機關委託
    承辦公務之人，應無貪污治罪條例之適用，且檢察官以被告對於職務上之行為收
    受賄賂罪起訴，原審竟變更起訴法條而判決被告背信罪，因二者並非屬於同一事
    實，故此項判決亦有違誤。又綜觀卷證，尚無確切證據足以證明被告有收受告發
    人丙○○所謂之六百萬元，自不能單憑丙○○之指控即認被告犯罪，況亦無證據
    證明本人即平鎮中學受有何損害，故被告並未犯罪等語。公訴人係以上開公訴意
    旨認被告涉犯貪污治罪條例第五條第一項第三款對於職務上之行為收受賄賂罪。
三、經查：
　(一)被告並非平鎮中學之人員，而係受平鎮中學委任，與平鎮中學簽訂桃園縣立北勢
　  國中（改制後為平鎮中學第二校區）新建校舍工程委託設計監造契約書之建築師
    ，為起訴書、原審判決及檢察官上訴書認定之事實，並有該工程委託設計監造契
    約書附卷（偵三四九八號卷二至十六頁）可證，準此，被告既不具公務員身份，
    則本件有無貪污治罪條例之適用，端視被告是否因受平鎮中學委任為平鎮中學第
    二校區新建工程之設計監造工作而為貪污治罪條例第二條後段所謂之「受公務機
    關委託承辦公務之人」而定，至為明顯。
　(二)查關於貪污治罪條例第二條後段所謂「受公務機關委託承辦公務之人」，必其所
　  委任者，係為該機關權力範圍內之公務，而受任人因而享有公務上之職權者，方
    足當之。至若僅受公務機關私經濟行為之民事上委任或其他民事契約所發生私法
    上權義關係，則所委任者並非機關權力範圍內之公務，受任之人亦不因而享有公
    法上之權力，自不能謂係受公務機關委託承辦公務之人，最高法院七十五年台上
    字第三一０五號、七十六年台非字第二二四號、八十四年台上字第五七五五號、
    八十七年台上字第一九０一號、八十八年台上字第一一二四號著有判決例足資參
    照，即法務部八十四法檢(二)字第二二二七號函亦採相同見解。本案平鎮中學係學
    校，其權力範圍之公務為教學事務，興建工程非屬學校之專業，尤非其權力範圍
    內之公務（學校不可能以興建工程為其權力業務），學校為興建工程而與建築師
    簽訂委任契約，委託建築師為校舍興建工程之設計監造工作，係屬私經濟行為中
    之民法之委任契約關係，學校並未將教學公務委託被告（建築師）辦理，被告亦
    未因而享有公法上之權力，是依前揭說明，要難認被告是貪污治罪條例所定之依
    據法令從事公務之人員或受公務機關委託承辦公務之人員，故其無該條例之適用
    ，殊無疑義。從而，起訴書載被告係犯貪污治罪條例第五條第一項第三款之罪，
    尚屬誤會，已不待言。
　(三)按「科刑或免刑之判決，得就起訴之犯罪事實，變更檢察官所引應適用之法條者
　  ，係指法院得在事實同一之範圍內，亦即必不變更起訴之犯罪事實，始得自由認
    定事實，適用法律」。有最高法院六十九年台上字第一八０二號判例足資參照。
    檢察官起訴書起訴事實欄除了說明被告受平鎮中學委託設計監造等事實外，僅另
    稱「乙○○則以系爭工程估驗請款均需經其簽證為手段要脅丙○○，：：惟嗣後
    工信公司欲報開工而提出施工計劃書及材料審查資料時，乙○○卻百般刁難多次
    退件，致系爭工程無法開工：：」，根本未具體提及被告之行為有無違背職務？
    及有無致生損害於平鎮中學之行為（包括工程進度及工程品質）？等等。而原審
    判決則超越檢察官上開起訴事實，增加認定稱「乙○○為遂達其收取佣金之目的
    ，即在工信公司備齊施工計劃書、材料審查資料等申報開工時屢次故予退件不予
    審查，而違背其任務，致生損害於平鎮中學所發包之前開工程能如期進行之財產
    利益。：：」亦足生損害於平鎮中學所發包系爭工程之應有工程品質之財產利益
    」云云。查檢察官起訴法條為貪污治罪條例第五條第一項第三款之罪，該法條之
    罪不以違背職務致生損害於平鎮中學為構成要件，而刑法第三四二條背信罪以違
    背任務及致生損害於業主平鎮中學之財產或其他利益為構成要件，即貪污治罪條
    例第五條第一項第三款之罪與刑法第三四二條背信罪，其構成要件截然不同，而
    前者為侵害國家法益，後者為侵害個人法益，且如前所述，檢察官起訴書起訴事
    實欄並未具體指訴平鎮中學受有損害，更遑論提及損害之內容，是原審認定之事
    實要難認與起訴書之犯罪事實同一，故本案依上開最高法院六十九年台上字第一
    八０二號判例意旨及刑事訴訟法第三百條規定之反面解釋，原審自不得變更上開
    起訴法條，適用刑法第三百四十二條第一項規定判決被告背信罪。換言之，原判
    決認定之事實尚難認與起訴書之犯罪事實符合基本社會事實相同，亦即非屬檢察
    官起訴範圍，則原判決即有未受請求而為審判之違誤，殊至顯明。
四、綜上，本件尚難認被告涉犯檢察官起訴之貪污治罪條例第五條第一項第三款之事
    證明確，復查無其他積極證據足以證明被告犯有該罪行，既不能證明被告犯有上
    開受賄罪名，自應為被告無罪之諭知。原審據以論科固非無見。惟查：原判決認
    定之事實與檢察官起訴之事實並非同一，依法不得變更檢察官所引應適用之法條
    而為判決，有如前述，是原判決與法不合甚明。檢察官上訴論旨，仍執陳詞，認
    被告係犯對於職務上之行為收受賄賂罪，據以指摘原判決不當，固無理由；被告
    上訴論旨，以其並非依據法令從事公務之人員，亦非受公務機關委託承辦公務之
    人，及原判決違背刑事訴訟法第三百條規定變更檢察官所引應適用法條判決其背
    信罪為由，據以指摘原判決不當，核有理由，應由本院予以撤銷改判如主文所示
    。
五、至被告之弟張國光收受告發人丙○○交付三百萬元，為渠等所是認，該款項之交
    付是否如告發人所訴為應被告之要求，避免開工、施工遭受刁遭而不得不交付，
    及告發人另陳訴基於同一理由亦交付六百萬元予被告，而為被告所矢口否認等事
    實，實情如何？是否涉及恐嚇取財或以脅迫使人行無義務之事犯行，因非屬起訴
    效力範圍，本院毋庸予以審判，宜由檢察官依法處理，併此明。
據上論斷，應依刑事訴訟法第三百六十九條第一項前段、第三百六十四條、第三百零
一條第一項，判決如主文。
本案經檢察官張秋雲到庭執行職務。
中　　　華　　　民　　　國　　九十三　　年　　　八　　　月　　二十六　　日
                              臺灣高等法院刑事第四庭
                                    審判長法  官  蔡　永　昌
                                          法　官  蔡　國　在
                                          法　官  李  英  豪
右正本證明與原本無異。
檢察官如不服本判決，應於收受送達後十日內向本院提出上訴書狀，其未敘述上訴之
理由者並得於提起上訴後十日內向本院補提理由書（均須按他造當事人之人數附繕本
）。
                                          書記官  鄭  信  昱
中　　　華　　　民　　　國　　九十三　　年　　　八　　　月　　 三十 　　日
